臺灣基隆地方法院刑事判決　　　　　　　 96年度重訴字第2號
公　訴　人　臺灣基隆地方法院檢察署檢察官
被　　　告　甲○○○
指定辯護人　本院公設辯護人丙○○
上列被告因家暴殺人案件，經檢察官提起公訴（95年度偵字第
3605 號），本院判決如下：
    主  文
甲○○○殺人，處有期徒刑貳年，緩刑肆年。扣案之水果刀壹把
沒收。
    事  實
一、甲○○○為王詩玲之母，二人具有家庭暴力防治法第3條第3
    款之家庭成員關係。王詩玲因天生智能不足，無法醫治，發
    展年齡約等於1 歲，屬極重度智能不足，無獨立行為之能力
    ，生活自理能力缺乏，目前完全需他人協助處理身邊事務，
    民國71年左右即領有極重度殘障手冊，93年8月16 日並經本
    院裁定宣告為禁治產之人，平日由其母甲○○○照護。甲○
    ○○因長期照顧患有極重度智能不足之王詩玲，導致自91年
    10月22日開始在基隆長庚醫院精神科門診就診，經診斷為精
    神官能性憂鬱症，94年1月21 日經行政院衛生署基隆醫院診
    斷為重鬱症。自先生王東元過世後，即常常在想萬一自己過
    世之後，誰會顧大女兒，不如帶著女兒一起死算了。於95年
    8月2日夜間11時許，在基隆市○○區○○街28之4號4樓家中
    ，因服用失眠藥物過量後，心想自己老了之後無法再照顧女
    兒，而漸漸損害其現實感，竟萌殺害王詩玲之犯意，趁王詩
    玲熟睡之際，持家中所用水果刀猛刺王詩玲胸部4 刀及左手
    手腕1 刀，導致王詩玲左手韌帶、靜脈切斷且因氣胸、血胸
    而死亡，立時甲○○○也割腕自殺想隨王詩玲死去，並在王
    詩玲身旁哭泣，迄至翌日5 時許，甲○○○即打電話予兒子
    乙○○告知其殺死王詩玲之事，殆乙○○前往現場時王詩玲
    已無生命跡象，甲○○○並要乙○○打電話報警處理，自首
    並接受裁判。
二、案經基隆市警察局第二分局報告臺灣基隆地方法院檢察署檢
    察官偵查起訴。
    理  由
壹、證據能力部分：
　　按被告以外之人於審判外之言詞或書面陳述，除法律有規定
　  者外，不得作為證據，刑事訴訟法第159條第1項定有明文。
    次按被告以外之人於審判外之陳述，雖不符第159條之1至第
    159條之4之規定，而經當事人於審判程序同意作為證據，法
    院審酌該言詞陳述或書面陳述作成時之情況，認為適當者，
    亦得為證據；當事人、代理人或辯護人於法院調查證據時，
    知有第159條第1項不得為證據之情形，而未於言詞辯論終結
    前聲明異議者，視為有前項之同意，同法第159條之5定有明
    文。本案於本院準備程序時，被告就本院下列所引被告以外
    之人於審判外之言詞或書面陳述之證據能力均表示無意見，
    且迄至本院審理調查證據時亦未爭執上開證據之證據能力，
    經本院審酌該等言詞或書面陳述作成時之情況，並無非法取
    得等不適當之情形，且經本院於審判期日依法進行證據之調
    查、辯論，被告於訴訟上之程序權，已受保障，依刑事訴訟
    法第159條之5之規定，應認有證據能力，得為本案之證據。
貳、事實部分：
一、上揭犯罪事實，業據被告甲○○○於警詢、偵查及本院審理
    時坦承不諱，核與證人乙○○證述之情節相符，而王詩玲確
    實係因氣胸、血胸、左胸穿刺傷而死亡，亦有臺灣基隆地方
    法院檢察署法醫驗斷書、相驗筆錄及相驗照片在卷可稽，另
    扣案之兇刀經鑑定結果確實沾有被告及王詩玲之血液，有內
    政部警政署刑事警察局95年9月27日刑醫字第0950122056 號
    鑑驗書在卷可參，足認被告之任意性自白與事實相符，且被
    害人王詩玲之死亡與被告之行為間亦有相當因果關係，本件
    事證明確，被告之犯行堪以認定。
二、核被告為被害人王詩玲之母，其二人有家庭暴力防治法第3
    條第3 款之家庭成員關係，被告殺害被害人王詩玲，其所為
    係犯家庭暴力防治法第2條第2項、刑法第271條第1項殺人罪
    。又被告所犯本件之罪時之精神狀態，經臺灣基隆地方法院
    檢察署檢察官依職權送請行政院衛生署基隆醫院鑑定結果認
    ：「綜上所見，個案為憂鬱症併長期適應障礙患者，在先生
    過世之後，個案出現病態之悲慟反應，導致其思考判斷因受
    疾病影響而窄化，故反覆想到其來日無多，要跟女兒一起死
    ，並且漸漸損害其現實感。此外，個案因失眠、慮病而多處
    求醫，由於個案一方面怕失眠難過另一方面又擔心服藥會有
    副作用，因此服用量忽高忽低，當中多次出現藥物過量而導
    致類似譫妄的精神病態，（例如：家人所述的差點失火卻傻
    笑、94年1月4日及21日署立基隆醫院病例所載之問東答西）
    ，影響其對現實情境之判斷能力，故推定個案犯案當時之精
    神狀態已達精神耗弱之程度。又，個案之犯行並非出於精神
    疾病之直接影響，亦非受精神疾病症狀而導致之不可抗拒影
    響，故推定個案犯案當時並未達心神喪失。」此有行政院衛
    生署立基隆醫院95年12月7日基醫精字第0950010552 號函及
    其所附之精神鑑定報告書乙份在卷足憑，既被告於案發時已
    達精神耗弱之程度，是其於殺害被害人王詩玲時之辨識行為
    違法之能力顯已顯著降低，可以認定，應依刑法第19條第2
    項之規定，減輕其刑。又被告係於有偵查犯罪職權之公務員
    知悉犯罪事實與犯罪之人之前，自行以電話通知其兒子乙○
    ○並請乙○○為其打電話報警處理乙情，並據證人乙○○到
    庭結證屬實，符合自首之要件，依刑法第62條前段規定再減
    輕其刑。再按犯罪之情狀顯可憫恕，認科以最低度刑仍嫌過
    重者，得酌量減輕其刑。而刑法第59條之酌量減輕其刑，必
    於犯罪之情狀，在客觀上足以引起一般同情，認為即予宣告
    法定低度刑期，猶嫌過重者，始有其適用。（最高法院51年
    台上字第899號判例可資參照）。本案被害人王詩玲出生後
    即因天生智能不足，無法醫治，發展年齡約等於1歲，而屬
    極重度智能障礙，無獨立行為之能力，生活自理能力缺乏，
    目前完全需依賴他人協助處理身邊事務，為經本院裁定宣告
    禁治產之人之事實，有本院依職權調閱本院93年度禁字第31
    號民事卷宗查核屬實，且卷內亦附有行政院衛生署立基隆醫
    院93年8月9日九三基醫精字第0930005925號函所附王詩玲之
    禁治產鑑定報告可憑，被告係因長期照護被害人王詩玲近30
    餘年，苦於王詩玲病情久未起色，加上丈夫於2年前過世及
    服用過量治療失眠藥物等因素，導致精神上異常，反覆想到
    自己來日無多，擔心死後被害人王詩玲無人照顧，始萌生殺
    害王詩玲念頭，並於殺害王詩玲後隨即割腕自殺而求隨王詩
    玲而去，足見被告係因個人罹患重鬱症併長期適應障礙，生
    病態人格，又因先生過世，陷入絕境，孤獨無助之情境下遂
    犯下
    本件之罪，依其犯罪之特殊原因及環境因素予以觀察，在客
    觀上足以引起一般人之同情，其犯罪情狀顯可憫恕，如予宣
    告法定最低刑度刑期，猶嫌過重，爰依刑法第59條之規定酌
    減其刑，並依法遞減之。爰審酌被告為被害人之母，竟親弒
    其子，惟被告係因長期照顧極重度智能不足之被害人致自己
    患有重鬱症併長期適應障礙，怕自己死後被害人乏人照顧，
    始以手水果刀刺死被害人，因精神症狀病態人格才犯下大錯
    之犯罪動機、犯罪手段，犯後多次表示懊悔不已之態度，參
    諸本案誠屬家庭人倫悲劇，而國家對犯罪人施以刑罰之目的
    不在應報，而在於社會警惕、並對犯罪人施以教化矯治，預
    防其再犯罪，以被告案發後情緒反應仍處於震驚階段，目前
    已按時於基隆長庚醫院接受精神科門診治療等一切情狀，從
    輕量處如主文所示之刑。又被告未曾受有徒刑之宣告，有臺
    灣高等法院被告全國前案紀錄表在卷可稽，被告因思考判斷
    受疾病影響而窄化，致罹刑章，惡性非重，經此科刑之宣告
    ，當知所警惕，應無再犯之虞，本院認其受上開刑之宣告以
    暫不執行為適當，併予宣告緩刑4年，以啟自新。至扣案之
    水果刀1把，既係犯罪行為人即被告所有且係供其犯罪所用
    之物，業據被告供承在卷，應依刑法第38條第1項第2款宣告
    沒收。
據上論斷，應依刑事訴訟法第299條第1項前段、刑法第271 條第
1項、第19條第2項、第62條前段、第59條、第74條第1項第1款、
第38條第1項第2款，判決如主文。
本案經檢察官丁○○到庭執行職務。
中　　華　　民　　國　　96　　年　　3　　月　　29　　日
                  刑事第四庭審判長法    官  鄭景文
                                  法    官  王美婷
                                  法    官  林淑鳳
以上正本證明與原本無異。
如不服本判決應於收受本判決後10日內向本院提出上訴書狀，其
未敘述上訴理由者，並得於提起上訴後10日內向本院補提理由書
狀（均須按他造當事人之人數附繕本。）「切勿逕送上級法院」
中　　華　　民　　國　　96　　年　　3　　月　　29 　　日
                                   書 記 官  郭廷耀
附錄論罪法條：
中華民國刑法第271條
（普通殺人罪）
殺人者，處死刑、無期徒刑或 10 年以上有期徒刑。
前項之未遂犯罰之。
